【裁判字號】    99,簡上,460
【裁判日期】    991014
【裁判案由】    侵權行為損害賠償
【裁判全文】
臺灣臺北地方法院民事判決             99年度簡上字第460號
上  訴  人  甲○○
上  訴  人  乙○○
訴訟代理人  王元勳律師
            李怡欣律師
當事人間請求侵權行為損害賠償事件，兩造對於民國99年6 月17
日本院臺北簡易庭99年度北簡字第8558號第一審簡易判決各自提
起上訴，本院於民國99年10月8 日言詞辯論終結，判決如下：
    主      文
原判決關於駁回上訴人甲○○後開第二項之訴部分，暨訴訟費用
之裁判均廢棄。
上訴人乙○○應再給付上訴人甲○○新台幣壹拾萬元，及自民國
九十九年四月二十三日起至清償日止，按年息百分之五計算之利
息。
甲○○其餘之上訴駁回。
乙○○之上訴駁回。
第一、二審訴訟費用，由上訴人乙○○負擔十分之七，餘由上訴
人甲○○負擔。
    事實及理由
甲、程序方面：
    本件上訴人甲○○經合法通知，未於言詞辯論期日到場，核
    無民事訴訟法第四百三十六條之一第三項、第四百六十三條
    準用第三百八十六條所列各款情形，應依上訴人乙○○之聲
    請，由其一造辯論而為判決。
乙、得心證之理由：
一、上訴人甲○○起訴主張：
  (一)上訴人甲○○與訴外人林良於民國91年4 月20日結婚，婚
    後育有二子，家庭生活堪稱美滿，詎上訴人乙○○竟於97年
    4 月9 日在南投縣○○鄉○○路○○號景聖樓飯店三樓房間內
    ，與丙○○以口交之方式發生合意性行為，之後更以簡訊之
    方式向林良表示「每天都在想用什麼理由打給你，聽聽你
    的聲音與笑聲，是我每天活力的泉源，希望你也跟我一樣，
    每天都在想」，足見，上訴人乙○○與上訴人甲○○之配偶
    丙○○間之關係親密異常。上訴人乙○○與丙○○之相姦行
    為，已嚴重破壞上訴人甲○○之家庭及婚姻生活而非法之所
    許，且令上訴人甲○○精神上感受莫大痛苦，其行為已干擾
    或妨害上訴人甲○○與配偶丙○○間夫妻維持婚姻共同生活
    圓滿、安全及幸福之權利，自屬情節重大，因本於侵權行為
    之法律關係，依民法第一百八十四條第一項及第一百九十五
    條第一、三項之規定，請求上訴人乙○○賠償非財產上損害
    即慰撫金新台幣（下同）500,000 元，及自起訴狀繕本送達
    之翌日即民國99年4 月23日起至清償日止，按年息5 ﹪計算
    之利息等語。並聲明：(一)原判決不利於上訴人甲○○之部分
    廢棄，(二)上訴人乙○○應再給付上訴人甲○○450,000 元及
    如上所述之利息，(三)上訴人乙○○之上訴駁回。
二、上訴人乙○○則以：其於97年4 月9 日係遭丙○○以違反意
    願之方式強制為口交之行為，縱使所提強制性交罪之刑事告
    訴終經不起訴處分確定，但絕非得以此推論其與丙○○間係
    合意發生口交行為，蓋以當時上訴人乙○○在不到十秒時間
    內即逃離房間、丙○○並未射精之情狀，益徵，上訴人乙○○並非係基於合意而與丙○○發生口交行為；至於上訴人乙○○發給丙○○之簡訊，乃尋常友人亦會傳送、電信公司所
    製作之固定罐頭簡訊內容，上訴人乙○○亦有傳送給其他朋
    友，其內容並無異常親密可言，加以，上訴人乙○○與丙○○本即為工作上配合之同事，心想伊當時或許係一時失慮或
    衝動始為強制之行為，且丙○○當時仍積欠上訴人乙○○大
    筆借款未還，為維持基本和諧，方發此簡訊；況且，上訴人
    甲○○提出之妨害家庭刑事告訴，亦經不起訴處分確定在案
    。據此，上訴人乙○○與丙○○並未達通姦之程度，無任何
    不法侵權行為，上訴人甲○○基於配偶之身分法益並未受侵
    害，其所為慰撫金之請求並無理由等語，資為抗辯。並聲明
    ：
    (一)原判決不利於上訴人乙○○部分廢棄，(二)上開廢棄部分，
    上訴人甲○○在第一審簡易之訴及假執行之聲請均駁回，(三)
    上訴人甲○○之上訴駁回。
三、本件原審判決命上訴人乙○○給付上訴人甲○○50,000元，
    及自99年4 月23日起至清償日止，按年息5 ﹪計算之利息，
    並駁回上訴人甲○○其餘之訴；兩造均對此判決不服，各自
    提起上訴。
四、依民法第一百八十四條第一項規定：「因故意或過失，不法
    侵害他人之權利者，負損害賠償責任。故意以背於善良風俗
    之方法，加損害於他人者亦同。」，又不法侵害他人基於父
    、母、子、女或配偶關係之身分法益而情節重大者，被害人
    雖非財產上之損害，亦得請求賠償相當之金額，同法第一百
    九十五條第三項準用同條第一項定有明文。按婚姻係以夫妻
    之共同生活為其目的，配偶應互相協力保持其共同生活之圓
    滿安全及幸福，而夫妻互守誠實，係為確保其共同生活之圓
    滿安全及幸福之必要條件，故應解為配偶因婚姻契約而互負
    誠實之義務，配偶之一方行為不誠實，破壞共同生活之圓滿
    安全及幸福者，即為違反因婚姻契約之義務而侵害他方之權
    利。是配偶之一方行為不誠實，與他人發生足以破壞夫妻共
    同生活之圓滿安全及幸福之行為者，則該第三人與不誠實之
    配偶即為侵害基於配偶關係之身分法益之共同侵權行為人。
    查：
  (一)上訴人甲○○與林良於91年4 月20日結婚，婚後育有二子
    ，又上訴人乙○○確有於97年4 月9 日在南投縣○○鄉○○
    路○○號景聖樓飯店三樓房間內，與丙○○以口交之方式發生
    性行為，之後更以簡訊之方式向林良表示「每天都在想用
    什麼理由打給你，聽聽你的聲音與笑聲，是我每天活力的泉
    源，希望你也跟我一樣，每天都在想」之事實，有上訴人甲○○戶籍基本資料查詢結果在卷可稽（見原審卷第31頁），
    且為上訴人乙○○所不爭執者。
  (二)上訴人乙○○雖否認其係基於合意而與丙○○發生口交之行
    為，而以前開二所載情詞置辯。但查：
  1.上訴人乙○○係擔任導遊，與職務為司機之丙○○前曾一起
    多次合作旅行團帶團業務，97年4 月9 日事發當晚係該次四
    天三夜旅行帶團行程之第三晚，業據上訴人乙○○陳述綦詳
    （見本院99年8 月17日準備程序筆錄，卷第34、51頁）。又
    上訴人乙○○前於臺灣臺北地方法院檢察署98年度偵字第11
    600 號強制性交刑事案件偵查中陳稱：97年4 月9 日其二人
    帶團休息投宿飯店時，丙○○以飯店內電話通知上訴人乙○○至其房間，上訴人乙○○以為有事情，其以為丙○○生病
    ，遂前往查看，丙○○並告以再不來就來不及等語，上訴人
    乙○○進房後，丙○○要其靠近一點，其不肯，丙○○當時
    躺在床上，其有點擔心丙○○，遂以側身靠近，當時房間很
    暗，只有走廊及浴室的小燈，其進去時並未開燈，其乃一直
    問丙○○怎麼樣，丙○○模模糊糊講什麼其聽不見，後來上
    訴人乙○○不耐煩，追問丙○○「幹什麼」，丙○○突然半
    坐起來，其發現丙○○身上沒有穿衣服欲離去，丙○○即以
    手將其抓過去靠近丙○○，其就一直掙扎，丙○○以手一直
    將上訴人乙○○脖子壓下去，朝丙○○下體靠近，一直說：
    「幫我幫我」等語；而丙○○則陳述表示：其坐著，一直坐
    在床上，其係有點彎腰半傾斜站著，以右手抓上訴人乙○○
    脖子壓下去，當時丙○○就只有說「幫我幫我」，其他沒有
    說等語（見本院依職權調閱之臺灣臺北地方法院檢察署98年
    度偵字第11600 號強制性交刑事案件偵查卷第35至38頁、第
    67至68頁）。綜觀前揭上訴人乙○○與丙○○所陳述之情節
    ，上訴人乙○○停留於現場之時間非屬一瞬，丙○○始終坐
    臥於床上，上訴人乙○○則係立姿，並側身靠近以為防備，
    於丙○○以單手壓住上訴人乙○○頸部時，上訴人乙○○之
    雙手及行動自由均未受限，故上訴人乙○○應可判斷現場情
    狀，於查覺情況有異，當可逕行離去，於丙○○出手壓住上
    訴人乙○○時，更得以雙手予以抵擋或逃出求救，反未為之
    ，故上訴人抗辯其係遭丙○○強制而為口交之性行為，已與
    常理有違。
  2.次查，上訴人乙○○曾多次借款予丙○○，除於96年10月16
    日由上訴人乙○○出資購買租賃小客車供丙○○營業使用，
    再由丙○○按月支付金錢予上訴人乙○○，更於前開飯店內
    發生口交行為發生日後之97年4 月24日至97年6 月15日期間
    ，借用丙○○25,000元、2,000 元、72,000元、50,000元等
    節，有上訴人乙○○民事起訴狀附於臺灣臺北地方法院檢察
    署98年度偵字第11600 號強制性交刑事案件偵查卷第13至14
    頁可證；再者，上訴人乙○○亦肯認其確有在事件發生後傳
    送上開內容之簡訊予丙○○乙節。據此，倘若上訴人乙○○
    係遭丙○○強制為口交之行為，衡諸常情，理當迴避與丙○○往來之機會，甚者，對丙○○產生憤怒、厭惡、痛恨、羞
    恥等情緒，斷無可能繼續頻繁地與丙○○有金錢上往來互動
    。綜此，足認丙○○確實與上訴人乙○○之關係密切良好，
    難認丙○○於97年4 月9 日有何施以強暴、脅迫手段為性交
    行為之舉。
  3.雖上訴人甲○○對上訴人乙○○所提刑法第二百三十九條相
    姦罪刑事告訴，獲以不起訴處分（見原審卷第50至52頁不起
    訴處分書），然而，上訴人乙○○在明知丙○○為有配偶之
    人之情況下，仍與丙○○在飯店房間內發生口交之性行為，
    顯已逾越一般朋友往來情狀下應有之界線，上訴人甲○○若
    知悉親密之配偶，竟於未事先告知之情形下與成年女子發生
    此類逾矩行為，衡情應會心生疑惑、悲憤及沮喪，而動搖對
    配偶應互相協力保持其共同生活之圓滿安全及幸福，互守誠
    實義務而建立之感情上確信與歸屬，適足以破壞家庭生活之
    圓滿幸福，洵堪認定。
  (三)綜上所述，上訴人乙○○與上訴人甲○○之配偶丙○○於飯
    店房間內發生口交之行為，顯係以故意以背於善良風俗之方
    法，侵害上訴人甲○○基於配偶關係之身分法益，且屬情節
    重大，上訴人甲○○主張其因此受有精神上痛苦，而依首揭
    法條規定請求上訴人乙○○負侵權行為損害賠償責任，賠償
    其所受非財產上損害，即屬有據。
五、其次，即應審究上訴人甲○○依民法第一百九十五條第一項
    前段及同條第三項準用第一項前段規定，主張上訴人乙○○
    應賠償其所受非財產上損害即給付慰撫金500,000 元，其數
    額是否相當，現析述如下：
  (一)按非財產上之損害賠償為民事損害賠償之一脈，因之，非財
    產上損害賠償亦當然採賠償全部損害之原則。故而計算損害
    之大小時，應依附賠償權利人感受痛苦之諸因素而計算，乃
    當然之結果。又所謂相當金額之計算，應以實際加害之情形
    、被害人所受精神上痛苦之程度、賠償權利人之身分地位、
    經濟能力，並斟酌賠償義務人之經濟狀況、可歸責之程度等
    定之。
  (二)卷查，上訴人甲○○學歷為高中、高職畢業，已婚，育有二
    子，為家庭主婦，上情經其陳述在卷（見原審卷第44頁），
    並有財團法人法律扶助基金會臺北分會法律扶助申請書附卷
    足佐（見原審卷第53頁）；而上訴人乙○○為淡江大學西班
    牙文系畢業，以按時計酬之翻譯及導遊工作維持生活，以上
    業據上訴人乙○○自陳甚詳（見原審卷第54頁）。兩造對於
    彼此之學經歷背景此俱不爭執。
  (三)本院於斟酌上訴人甲○○所述之受精神上痛苦程度及兩造上
    開身分地位、經濟能力等，復佐以上訴人乙○○與丙○○對
    上訴人甲○○之加害行為固僅此一次口交行為，但事後仍有
    互動往來（見前開四之(二)之２），暨上訴人甲○○與丙○○
    間婚姻關係在97年4 月9 日事發當時已持續達六年餘等一切
    情狀，認上訴人甲○○所請求之慰撫金數額以150,000 元為
    相當。超逾此部分之請求，即難謂有據，不應准許。
六、再者，依民法第二百二十九條第二項規定：「給付無確定期
    限者，債務人於債權人得請求給付時，經其催告而未為給付
    ，自受催告時起，負遲延責任。其經債權人起訴而送達訴狀
    ，或依督促程序送達支付命令，或為其他相類之行為者，與
    催告有同一之效力。」、同法第二百三十三條第一項前段規
    定：「遲延之債務，以支付金錢為標的者，債權人得請求依
    法定利率計算之遲延利息。」，上訴人甲○○主張上訴人乙○○應自起訴狀繕本送達翌日即99年4 月23日起給付法定遲
    延利息，自屬有據。
七、從而，上訴人甲○○基於侵權行為之法律關係，本於民法第
    一百八十四條第一項後段、第一百九十五條規定，請求上訴
    人乙○○給付150,000 元，及自起訴狀繕本送達翌日即99年
    4 月23日起至清償日止，按年息5 ﹪計算之利息部分為有理
    由，應予准許，逾此部分之請求，即為無理由，應予駁回。
    原審判決命上訴人乙○○給付上訴人甲○○50,000元，及自
    99年4 月23日起至清償日止，按年息5 ﹪計算之利息，並駁
    回上訴人甲○○其餘之訴，就上開超逾50,000元本息應再准
    許之部分，所為上訴人甲○○敗訴之判決，自有未洽，上訴
    人甲○○上訴意旨指摘原判決此部分不當，求予廢棄改判，
    為有理由，爰由本院予以廢棄改判，如主文第二項所示。至
    其餘上訴人甲○○之請求不應准許部分，原判決為上訴人甲○○敗訴之判決，並駁回其假執行之聲請，於法並無不合，
    上訴人甲○○上訴意旨指摘原判決此部分不當，求予廢棄改
    判，為無理由，應駁回伊其餘之上訴。而上訴人乙○○之上
    訴，則無理由，應予駁回。
八、本件為判決之基礎已臻明確，兩造其餘之陳述及所提其他證
    據，經本院斟酌後，認為均於判決之結果無影響，亦與本案
    之爭點無涉，自無庸逐一論述，併此敘明。
九、據上論結，本件上訴人甲○○之上訴為一部有理由，一部無
    理由，上訴人乙○○之上訴為無理由，依民事訴訟法第四百
    三十六條之一第三項、第四百六十三條、第三百八十五條第
    一項前段、第四百五十條、第四百四十九條第一項、第七十
    九條，判決如主文。
中    華    民    國    99    年    10    月    14    日
                      民事第七庭  審判長法  官  陶亞琴
                                        法  官  黃柄縉
                                        法  官  賴錦華
以上正本係照原本作成。
本判決不得上訴。
中    華    民    國    99    年    10    月    14    日
                                       書記官   沈世儒


司法院資訊處製作；財團法人民間司法改革基金會備份。
